臺灣新竹地方法院刑事判決　　　　　　　　　　　　八十九年度易字第一三一九號
　　公　訴　人　臺灣新竹地方法院檢察署檢察官
　　被　　　告　乙○○
　　　　　　　　丙○○
　　共　　　同
　　選任辯護人　羅廷祥
右列被告等因詐欺案件，經檢察官提起公訴（八十九年度偵字第一二四號），本院判
決如左：
    主  文
乙○○、丙○○均無罪。
    理  由
一、公訴意旨略以：被告緣丙○○係中華賓士代理商賓航汽車股份有限公司（下稱賓
    航公司）之業務員，於民國八十八年十一月初，告訴人丁○○前往被告丙○○任
    職之前開公司表示欲購買賓士Ｓ三二ＯＬ型車輛時，竟意圖賺取超額之利潤，與
    任職鼎盛開發車業有限公司（下稱鼎盛公司）之業務員即被告乙○○、該公司之
    負責人被告戊○○（另由高雄地方法院檢察署偵查中）共同基於詐欺之犯意聯絡
    ，而向告訴人丁○○誑稱：可向鼎盛公司以新台幣（下同）三百十八萬元之價格
    購得同型車輛（賓航公司同型車輛定價為三百四十五萬元），且再三保證只要先
    付定金二百三十五萬元後，除鼎盛公司外，賓航公司亦會與告訴人丁○○簽約，
    且購入絕非水貨車（即由貿易商進口而無代理商進口之車輛），告訴人丁○○不
    疑有他，遂於同年十一月三十日與被告乙○○簽訂「鼎盛車業會員購車預約書」
    後，並匯款二百三十五萬元至鼎盛公司華僑商業銀行之帳戶內，詎匯款後，被告
    丙○○竟以該款項尚未匯入賓航公司為由，拒絕與告訴人丁○○訂立賓航公司部
    分之合約，而前開車輛並遲遲無法交車，告訴人丁○○始悉受騙，因認被告丙○○與乙○○二人均涉犯刑法第三百三十九條第一項之詐欺取財罪嫌云云。
二、按犯罪事實應依證據認定之，無證據不得推定其犯罪事實，又不能證明被告犯罪
    者，應諭知無罪之判決，刑事訴訟法第一百五十四條、第三百零一條第一項，定
    有明文。次按，告訴人之陳述如無瑕疵，且就其他方面調查又與事實相符，固足
    採為科刑之基礎，倘其陳述尚有瑕疵，則在未究明前，遽採為論罪科刑之依據，
    即難認適法，最高法院著有六十一年台上字第三Ｏ九九號判例可資參照。又刑法
    第三百三十九條第一項詐欺取財罪之成立，以行為人有為自己或第三人不法所有
    之意圖，實施詐術行為，使人將本人或第三人之物交付為構成要件，若行為人並
    無不法所有之意圖，亦未施用詐術，自與詐欺罪之構成要件有別。
三、公訴人認被告丙○○、乙○○二人涉犯上開詐欺取財犯行，無非以：右開事實業
    據告訴人丁○○指述歷歷，並有新竹市第十信用合作社跨行匯款回條單、鼎盛汽
    車俱樂部會員購車預約書及車輛預約暫收據各一紙在卷可按，雖被告丙○○稱：
    曾告訴告訴人需鼎盛將車款匯給賓航，才會由賓航與告訴人簽約云云，惟上開事
    實業據告訴人所否認，且被告丙○○係中華賓士代理商（即賓航公司）之業務員
    ，並且曾出示合約書並填寫部分內容交告訴人參看，僅係因賓航公司未取得款項
    ，最後該合約書並未交還公司等情，亦經被告丙○○於偵查中所是認，則被告是
    否可能曾表示尚須經由鼎盛匯款予賓航始能簽立合約，顯有可疑等語；又被告乙○○雖表示：伊不知道戊○○會出事云云，惟乙○○係前開公司之業務專員，係
    以販售汽車為常業，自應清楚知悉前開公司如何可能以低於一般代理商百分之五
    至十五間銷售汽車所可能存在之風險，況本件並非告訴人自行向被告乙○○表示
    欲購買前開車輛，而是被告經由與丙○○、鄧賜曦間之關係而將欲至賓航公司購
    買車輛之告訴人轉至鼎盛公司購車，並以異於一般交車模式之給付三分之二以上
    價金之方式購買車輛等語，為其論據。
四、訊據被告丙○○與乙○○二人均堅詞否認有何詐欺取財之犯行，被告丙○○辯稱
    ：我是賓航的業務員，無論我賣車給個人或鼎盛公司，我都是用賓航的定價賣，
    只是若和鼎盛合作，我可以得到的利潤比較高，我之前也以此方式賣出過好幾台
    車給鼎盛公司，都沒有問題，因為我是和鼎盛公司簽約，只要鼎盛公司把車價全
    數給付給我，我就可以交車，但是本案中鼎盛公司並沒有付錢給賓航，我當然不
    能交車，所以我也沒有賺到錢，反而還共同簽發本票二百三十五萬元給丁○○作
    擔保，因為當初丁○○擔心會買到水貨車，我們才講好等他把全額都匯給鼎盛公
    司時，我才另外以賓航名義和他簽約並且先簽本票，我個人已還他五十萬元，我
    沒有詐欺丁○○的意思等語。被告乙○○則以：鼎盛公司是以大批訂購方式壓低
    售價，光我個人在半年內就成交了三十幾台車，本件純粹是簽約的隔天，公司的
    負責人戊○○在高雄因案被羈押，公司的資產亦被檢察官凍結，所以公司雖然先
    收到了丁○○的訂金，但是無法匯給賓航，所以才無法交車給丁○○，我並沒有
    詐欺他的意思，公司後來召開債權人會議時我也有通知他等語置辯。
五、告訴人丁○○確實在八十八年十一月三十日，至新竹市第十信用合作社匯款二百
    三十五萬元給開立於華僑商業銀行北台中分行、戶名為：鼎盛開發車業有限公司
    、帳號為Ｚ0000000000000號帳戶，告訴人並隨即以新竹市第十信
    用合作社之跨行匯款回條聯與鼎盛公司之業務員即被告乙○○簽立鼎盛汽車俱樂
    部會員購車預約書，被告乙○○並開立一紙車輛預約暫收據予告訴人之事實，除
    經告訴人指述在卷、被告二人均供承無誤外，並經證人即介紹告訴人向鼎盛公司
    買車之友人鄧賜曦結證在卷，復有上開新竹市第十信用合作社跨行匯款回條單、
    鼎盛汽車俱樂部會員購車預約書及車輛預約暫收據各一紙均附於偵查卷內可憑，
    本院認定被告乙○○雖有向告訴人收取購車訂金二百三十五萬元，而被告丙○○
    亦未如期交車給告訴人，惟被告二人之行為並不構成公訴人所指之詐欺取財罪，
    其理由如下：
（一）經查，上開新竹市第十信用合作社跨行匯款回條單、鼎盛汽車俱樂部會員購車
      預約書、車輛預約暫收據及被告丙○○與證人鄧賜曦在簽約同日所簽發、面額
      為二百三十五萬元之本票影本，為被告乙○○、丙○○二人所不爭執，亦經證
      人鄧賜曦坦認在卷，惟此四項書證僅能作為告訴人確實為以低於賓航公司定價
      二十七萬元之三百十八萬元購買賓士Ｓ三二ＯＬ型車種，而加入鼎盛汽車俱樂
      部成為會員，並因此向被告乙○○購車及交付訂金，而被告丙○○擔保會如期
      交車之事證，並不能據此直接認定告訴人未如期領車即係被告乙○○與丙○○
      涉有共同詐欺之犯行，又被告二人固然以三百十八萬元之價格承諾出售市價三
      百四十五萬元之賓士Ｓ三二ＯＬ型汽車，惟亦尚不能以其承諾出售價格低於市
      價，即謂必係詐欺。
（二）次查，依據上開被告乙○○代表鼎盛公司與告訴人所簽立鼎盛汽車俱樂部會員
      購車預約書上之記載，簽約日期為八十八年十一月三十日，預定交車日期為同
      年十二月十五日，而鼎盛公司之負責人戊○○在同年十二月一日即告訴人之簽
      立上開預約書之翌日，即因案被羈押，有本院法務部在監在押資料表一份附於
      本院卷內可憑，被告二人所稱無法交車一事，應非虛構。
（三）復查，在告訴人向鼎盛公司買車前，被告乙○○於鼎盛公司擔任業務員之半年
      時間內，共以本案之方法交易三十一部各式汽車，除據被告乙○○所提出之資
      料外，並經本院經由公路監理電子閘門調閱各車之車籍資料核閱在卷，其中約
      定於同年十二月二十五日交車之案外人楊美英因無法交車而向臺灣彰化地方法
      院提起自訴被告乙○○詐欺案件中，已分別經臺灣彰化地方法院依被告乙○○
      所提出之其經手買賣之車輛清單抽樣囑託臺灣桃園、板橋地方法院及本院訊問
      證人姜日勝、賴碧粉、邱國祥、鍾美珠等四人：(1)證人姜日勝於八十八年三月
      間，以四十七萬六千元代價購買市價五十九萬五千元之車輛，已交車，並無糾
      紛，(2)證人賴碧粉於八十八年七月間，以七十三萬元代價購買市價八十五萬九
      千元之車輛，已交車，亦無糾紛，僅交車時間略遲延，(3)證人邱國祥於八十八
      年八月間，以七十六萬元代價購買市價八十三萬九千元之車輛，付款後三天交
      車，無糾紛，(4)證人鍾美珠證述其母鍾李秀蘭為其弟購車三菱ＶＩＲＡＧＥ新
      車一輛，約比市價便宜二、三萬元，已交車，無糾紛等情，有臺灣彰化地方法
      院八十八年度自字第一六六號判決書一份附卷可佐。而被告丙○○亦提出其在
      賓航公司擔任業務員期間與鼎盛公司合作售車之資料共七筆，經本院經由公路
      監理電子閘門調閱上開汽車之車籍資料核閱確實在卷後，分別經本院抽樣合法
      傳訊證人辛○○、甲○○（此二人係向被告丙○○購車）、己○○、房志堅及
      庚○○（此三人為向被告乙○○購車）等五人，其中雖僅證人甲○○一人到庭
      作證稱：我是跟鼎盛的業務員買車，鼎盛再跟被告丙○○調車，我是買賓士車
      是Ｅ二八Ｏ，當初是朋友陳敬柏買過後介紹的，說這樣比較便宜，我買的價格
      是二百二十萬元，這車市面訂價二四九萬元，算起來打八八折，我先跟鼎盛簽
      約，付了訂金四十萬元，四個月後交車，剩下的尾款在交車時付，最後如期在
      簽約後的四個月即八十八年六月九日交車，同時付尾款，我當時買車並沒有另
      外與賓航簽約，我朋友陳敬柏買的車如期交車後我才訂車等語（見本院九十一
      年三月十四日訊問筆錄第三至六頁），是以，依前揭證人分別所述，其等在告
      訴人購車之前縱然是以市價約八折至九五折之價值買得車輛，亦均得以如期交
      車，本件告訴人無法如期取車，應確係鼎盛公司的負責人戊○○被收押後，鼎
      盛公司的資產被凍結，以致於被告乙○○無法將告訴人在前一日（即八十八年
      十一月三十日）所匯入鼎盛公司上開帳戶之款項轉付賓航公司或提還告訴人之
      特殊個案，而同時期與告訴人有相同遭遇之另被害人許九層，在事後因參加戊○○被釋放後於八十九年二月二日所召開之鼎盛公司債權人會議，亦已取得五
      十一萬二千元之本票一紙作為擔保，已經許九層陳明在卷，有臺灣新竹地方法
      院檢察署八十九年度偵字第四四七七號不起訴處分書一份附卷可佐，並經本院
      調閱上開偵查卷宗內確有該公司債權人會議記錄一份存卷可考，若鼎盛公司在
      招攬生意時即有意詐欺客戶，又何須在事後舉行債權人會議積極處理交車問題
      ？況，告訴人並非不知道鼎盛公司事後召開債權人會議一事，僅係其個人認為
      去參加會議亦無實益而未參加，亦據其陳明在卷。
    綜上所述，今被告乙○○代表鼎盛公司與告訴人簽約，而告訴人所有之二百三十
    五萬亦已匯入鼎盛公司帳戶充作訂金，鼎盛公司事後無法將上開款項轉付給賓航
    公司以致被告丙○○無法自賓航公司撥車予告訴人之行為雖為事實，但應非被告
    二人對告訴人施詐術行為，況被告丙○○若有意詐欺告訴人，又何須開立本票予
    告訴人？而告訴人尚有尾款未給付，賓航公司亦未收到分文，當然無法與告訴人
    簽約，被告丙○○之辯解並非無據，告訴人選擇以加入俱樂部之此種方式買車，
    又同時想享有代理商之保障，自亦應擔負相當風險，此部分應純屬民事上之糾葛
    ，告訴人自應循民事途徑救濟。此外，復查無其他積極證據足資認定被告乙○○
    、丙○○二人有何公訴人所指之詐欺取財犯行，本院自應對被告乙○○、丙○○
    二人均為無罪判決之諭知，以免冤抑。
六、據上論斷，應依刑事訴訟法第三百零一條第一項，判決如主文。
本案經檢察官吳金棟到庭執行職務。
中      華      民      國    九十一    年      三      月    二十八    日
                                    臺灣新竹地方法院刑事第一庭
                                        法  官  遲中慧
右正本證明與原本無異。
如不服本判決，應於判決送達後十日內向本院提出上訴狀( 應附繕本 )，上訴於
臺灣高等法院。
                                        書記官  龔柏萃
中      華      民      國    九十一    年      三      月    二十八    日
